ACORDAO-COMPLETO-2557146

ACÓRDÃO 7888/2022 ATA 41/2022 - SEGUNDA CÂMARA

VISTOS, relatados e discutidos estes autos em que se analisa ato de concessão de aposentadoria emitido pelo Departamento de Centralização de Serviços de Inativos e Pensionistas. 
ACORDAM os Ministros do Tribunal de Contas da União, reunidos em Sessão da 2ª Câmara, ante as razões expostas pelo Relator, e com fulcro no art. 71, incisos III e IX, da Constituição Federal e nos arts. 1º, inciso V, e 39, inciso II, da Lei 8.443/1992, c/c o art. 259, inciso II, do Regimento Interno/TCU, em:
9.1. considerar legal a concessão de aposentadoria em favor do Sr. Antonio Batista Pereira e autorizar o registro do correspondente ato; 
9.2. dispensar o ressarcimento das quantias indevidamente recebidas de boa-fé pelo interessado, consoante o disposto no Enunciado 106 da Súmula da Jurisprudência do TCU; e
9.3. determinar ao Departamento de Centralização de Serviços de Inativos e Pensionistas - Divisão de Pessoal no ex-Território Federal do Amapá que, no prazo de 15 (quinze) dias a contar da notificação deste Acórdão, adote providências para regularizar a falha financeira apontada, com a suspensão do pagamento da vantagem impugnada, sob pena de responsabilidade solidária da autoridade administrativa omissa.

Ato de concessão de aposentadoria emitido pelo Departamento de Centralização de Serviços de Inativos e Pensionistas.

Segunda Câmara

Departamento de Centralização de Serviços de Inativos e Pensionistas - Divisão de Pessoal no ex-Território Federal do Amapá.

3. Interessado: Antonio Batista Pereira (XXX.854.562-XX).

13.1. Ministros presentes: Bruno Dantas (Presidente), Aroldo Cedraz e Antonio Anastasia.
13.2. Ministro-Substituto convocado: Marcos Bemquerer Costa (Relator).

MARCOS BEMQUERER

Adoto como Relatório, com os ajustes de forma necessários, a instrução da Secretaria de Fiscalização de Integridade de Atos e Pagamentos de Pessoal e de Benefícios Sociais - Sefip, por meio da qual a concessão de aposentadoria objeto destes autos foi assim analisada (peças 5 e 6) : 
"EXAME TÉCNICO
 (...) 
Exame das Constatações
9.	Ato: 4263/2022 - Inicial - Interessado: ANTONIO BATISTA PEREIRA (XXX.854.562-XX) 
9.1. Parecer do Controle Interno: considerar o ato legal. 
9.2. Constatação e análise: 
9.2.1. Houve o registro de pelo menos uma rubrica com 'Denominação para análise pelo TCU = 15277 - DECISAO JUDICIAL TRAN JUG AT. - R$ 19,77'.
Justificativa do Gestor de Pessoal: não há. Verificação efetuada no âmbito do TCU.
Análise do Controle Interno:  não há. Verificação efetuada no âmbito do TCU.
Análise da Equipe Técnica: ilegal.
	A cópia da decisão judicial juntada aos autos se refere a liminar indeferida no âmbito do Mandado de Segurança 0011580-88.2011.4.01.3100, que tramitou na 1ª Vara Federal de Macapá, cuja sentença confirmou a decisão anterior. Referida decisão transitou em julgado em 05/11/2012.
	Por sua vez, a decisão judicial constante no Mandado de Segurança Coletivo 2001.34.00.013764-9 (0013745-33.2001.4.01.3400) , que tramita na 8ª Vara Federal de Brasília-DF, Autor: Sindicato dos Servidores Públicos em Educação no Estado do Amapá-SINSEPEAP, concedeu a segurança, determinando à autoridade coatora para que se abstenha de proceder à suspensão do pagamento da rubrica denominada 'diferença de 84,32%' no pagamento dos substituídos do impetrante. 
	A 2ª Turma do TRF da 1ª Região decidiu dar provimento à apelação e à Remessa Oficial, denegando a segurança concedida.
	Em consulta realizada no PJe do TRF da 1ª Região em 25/04/2022, consta a informação de que o processo foi suspenso por Recurso Extraordinário com repercussão geral.
	Apesar disso, o STF, nos autos do AI 868.550, determinou, por meio do despacho datado de 01/02/2022, a devolução dos autos à Corte de origem, para que adote, conforme a situação dos temas de repercussão geral 106 e 660, os procedimentos previstos nos incisos I a III do artigo 1.030 do Código de Processo Civil (alínea 'c' do inciso V do art. 13 do Regimento Interno do Supremo Tribunal Federal) .
	Segue abaixo a Ementa do Tema 106 de Repercussão Geral:
'Processo Civil. Execução. Definição da competência para, após a instituição do regime jurídico único dos servidores públicos federais (Lei nº 8.112/90) , julgar os efeitos de decisão anteriormente proferida pela Justiça do Trabalho. Inexigibilidade do título executivo judicial (artigo 884, § 5º, da CLT) . Reajuste do Plano Collor a servidores públicos federais. Decisão do Supremo Tribunal Federal. Extensão do precedente aos casos com trânsito em julgado. Coisa julgada (artigo 5º, XXXVI, da Constituição Federal) . Existência de repercussão geral, dada a relevância das questões versadas.'
	O STJ, no âmbito do processo AI 1.418.230, negou seguimento ao Recurso Especial. Referida decisão transitou em julgado em 07/11/2019.
	Não se está propondo o encaminhamento de informações à Conjur e à AGU, para fins de acompanhamento, porque tal medida já foi determinada, quando da prolação do Acórdão 1281/2012-TCU-Segunda Câmara, relator: Ministro André Luís de Carvalho.
	Dessa forma, o ato pode ser apreciado pela ilegalidade, sem proposta de suspensão do pagamento da referida rubrica, apesar de não encontrar amparo legal para isso, mas por ainda se encontrar amparada por decisão judicial.
9.3. 	O quadro resumo de ocorrências e, quando for o caso, o detalhamento da norma legal e da jurisprudência para a inconsistência acima elencada encontra-se no anexo II dessa instrução. 
 (...) 
CONCLUSÃO
10.	A abrangência e a profundidade das verificações levadas a efeito fundamentam convicção de que o ato 4263/2022 pode ser apreciado pela ilegalidade, em razão da irregularidade apontada no item Exame das Constatações desta instrução, que representa afronta à legislação e à jurisprudência de referência
PROPOSTA DE ENCAMINHAMENTO
11.	Ante o exposto, com fundamento no art. 71, inciso III, da Constituição Federal, no art. 1º, inciso V, e art. 39, incisos I e II, da Lei 8.443/1992, no art. 260 do Regimento Interno do Tribunal de Contas da União, propõe-se: 
11.1. considerar ilegal e recusar registro ao ato de Aposentadoria de Antonio Batista Pereira, do quadro de pessoal do Departamento de Centralização de Serviços de Inativos e Pensionistas, com base nos arts. 71, inciso III, da Constituição Federal, 1º, inciso V, e 39, inciso II, da Lei 8.443/1992 e 260, § 1º, do Regimento Interno; 
11.2. com fulcro no art. 262, caput, do Regimento Interno deste Tribunal, determinar ao Departamento de Centralização de Serviços de Inativos e Pensionistas que: 
11.2.1. uma vez desconstituída a Ação que assegura, presentemente, o pagamento da rubrica judicial ora impugnada por esta Corte, adote as medidas administrativas necessárias à regularização do seu pagamento, promovendo, ainda, a reposição ao erário dos valores indevidamente percebidos, nos termos do art. 46 da Lei 8.112/1990, com a redação dada pela Medida Provisória 2.225-45/2001, caso a decisão judicial definitiva não venha a dispor de modo contrário; 
11.2.2. dê ciência, no prazo de quinze dias, contados da notificação, do inteiro teor desta deliberação ao interessado, alertando-o de que o efeito suspensivo proveniente da interposição de eventuais recursos junto ao TCU não o exime da devolução dos valores percebidos indevidamente, caso o recurso não seja provido; 
11.2.3. informe o teor do acórdão que vier a ser prolatado, encaminhando ao TCU, no prazo de trinta dias, comprovante da data de ciência pelo interessado, nos termos do art. 4º, § 3º, da Resolução TCU 170/2004."
2.	O Ministério Público junto ao TCU, representado pelo Procurador Rodrigo Medeiros de Lima, manifestou-se de acordo com o encaminhamento acima descrito (peça 7) .
	É o Relatório.

não há.

Procurador Rodrigo Medeiros de Lima.

PESSOAL. APOSENTADORIA. RECEBIMENTO DE RUBRICA JUDICIAL REFERENTE A PLANO ECONÔMICO, SEM A DEVIDA ABSORÇÃO POR REAJUSTES POSTERIORES. PARCELAS DECORRENTES DE PLANO ECONÔMICO NÃO SE INCORPORAM INDEFINIDAMENTE AOS VENCIMENTOS E/OU PROVENTOS. JURISPRUDÊNCIA PACÍFICA DESTA CORTE DE CONTAS. VALOR INSIGNIFICANTE DA PARCELA IRREGULARMENTE INCLUÍDA NO ATO EM EXAME. JULGAMENTO PELA LEGALIDADE DO ATO, EM CARÁTER EXCEPCIONAL, COM O DEVIDO REGISTRO, EM OBSERVÂNCIA AOS PRINCÍPIOS DA RAZOABILIDADE, DA EFICIÊNCIA E DA ECONOMICIDADE. DETERMINAÇÃO PARA A REGULARIZAÇÃO FINANCEIRA DA FALHA.

APOSENTADORIA (APOS)

Secretaria de Fiscalização de Integridade de Atos e Pagamentos de Pessoal e de Benefícios Sociais - Sefip.

Em apreciação ato de concessão de aposentadoria emitido pelo Departamento de Centralização de Serviços de Inativos e Pensionistas - Divisão de Pessoal no ex-Território Federal do Amapá em benefício do Sr. Antonio Batista Pereira.
2.	Preliminarmente, esclareço que o ato em questão deu entrada nesta Corte de Contas em 2022 (peça 3, p. 1) , não se aplicando a sistemática de "registro tácito" pelo decurso de mais de cinco anos definida mediante o Acórdão 122/2021-TCU-Plenário (relator Ministro Walton Alencar Rodrigues) , em observância ao que restou decidido pelo Supremo Tribunal Federal no Recurso Extraordinário 636.553. 
3.		A Secretaria de Fiscalização de Integridade de Atos e Pagamentos de Pessoal e de Benefícios Sociais - Sefip concluiu pela ilegalidade do ato, uma vez que a rubrica correspondente à incorporação do reajuste no percentual de 84,32% - deferida pela Justiça do Trabalho em setembro/1995, na Reclamação Trabalhista 01500-19910-201-08-00-0 - deveria ter sido absorvida pelos sucessivos planos de carreira em benefício de todas as carreiras do serviço público.
4.		Apesar de a referida rubrica não encontrar amparo legal, a Unidade Especializada deixa de propor determinação para suspensão do seu pagamento, por ainda se encontrar amparada por decisão judicial. É que na Decisão 179/2011 do Tribunal Regional Federal da Primeira Região, Seção Judiciária do Estado do Amapá (Processo 0011580-88-2011.4.01.3100, peça 3, p. 7) , lê-se que:
		a) a rubrica em questão fora suprimida pela União em novembro/2000, quando a Justiça do Trabalho reconheceu sua incompetência para executar parcelas financeiras posteriores à Lei 8.112/1990;
		b) no Mandado de Segurança 2011.34.00.013764-9, a 8ª Vara da Seção Judiciária do Distrito Federal concedeu o restabelecimento da vantagem em questão, mas em sede de apelação essa decisão foi reformada pela 2ª Turma do Tribunal Regional Federal da 1ª Região;
		c) inconformado com o acórdão que julgou improcedente o Mandado de Segurança, o Sindicato dos Servidores Públicos em Educação no Estado do Amapá - Sinsepeap ajuizou Recurso Especial e Recurso Extraordinário, aos quais foi negado seguimento, seguindo-se a interposição de Agravos de Instrumento contra as decisões denegatórias, razão pela qual a ação mandamental não transitou em julgado.
5.	O Ministério Público junto ao TCU, representado pelo Procurador Rodrigo Medeiros de Lima, manifestou-se de acordo com o encaminhamento proposto pela Sefip. 
6.		O entendimento pacificado do TCU sobre o pagamento de valores decorrentes de planos econômicos, ainda que amparado em decisão judicial, é na linha de que essas parcelas não se incorporam indefinidamente aos vencimentos do beneficiário, pois têm natureza de antecipação salarial, sendo devidas somente até a reposição das perdas salariais havidas até então. A partir daí, devem ser absorvidas pelas futuras reestruturações da carreira.
7.	 	Seguindo o paradigma fixado pelo Acórdão 2161/2005-TCU-Plenário (relator Ministro Walton Alencar Rodrigues) , destaco precedentes que consideram ilegal a continuidade do pagamento da parcela judicial, na forma constatada no ato concessório em exame, e ainda presente na ficha financeira dos proventos (excertos colhidos com auxílio da ferramenta de pesquisa do Tribunal "Jurisprudência Selecionada") :
 Acórdão 1614/2019-TCU-Plenário (relatora Ministra Ana Arraes) 
"Devem ser absorvidas ou eliminadas da estrutura remuneratória dos servidores públicos federais, conforme o caso, o pagamento das seguintes rubricas judiciais: a) Plano Bresser (reajuste de 26,06%, referente à inflação de junho de 1987) ; b) URP de abril e maio de 1988 (16,19%) ; c) Plano Verão (URP de fevereiro de 1989, com o índice de 26,05%) ; d) Plano Collor (1990, com o índice de 84,32%) ; e) incorporação de horas extras; f) vantagem pessoal do art. 5º do Decreto 95.689/1988, concedida com o fito de evitar o decesso remuneratório em razão do reenquadramento de docentes e técnicos administrativos no Plano Único de Classificação e Retribuição de Cargos e Empregos; g)  percentual de 28,86%, referente ao reajuste concedido exclusivamente aos militares pelas Leis 8.622/1993 e 8.627/1993, posteriormente estendido aos servidores civis pela Medida Provisória 1.704/1998; h) percentual de 3,17%, em função de perda remuneratória decorrente da aplicação errônea dos critérios de reajuste em face da URV  (referente ao Plano Real) ; e i) percentual de 10,8%, concedido exclusivamente para proventos de aposentadoria e pensão civil." (grifos acrescidos) 
Acórdão 1958/2014-TCU-Primeira Câmara (relator Ministro-Substituto Marcos Bemquerer) 
"Os pagamentos dos percentuais relativos às denominadas URPs e a outros planos econômicos não se incorporam às remunerações em caráter permanente, uma vez que apresentam natureza de antecipação salarial, sendo devidos somente até a reposição das perdas remuneratórias havidas no ano anterior."
Acórdão 2169/2012-TCU-Segunda Câmara (relator Ministro José Jorge) 
"É ilegal o pagamento de URP sem a devida absorção por reajustes salariais subsequentes"
8.	De ressaltar que a absorção dessa parcela com o surgimento de novas estruturas remuneratórias não contraria a decisão judicial que a instituiu e, por conseguinte, não vai de encontro à segurança jurídica e à coisa julgada, conforme assentou o Supremo Tribunal Federal no Recurso Extraordinário (Repercussão Geral) 596.663: 
"EMENTA: CONSTITUCIONAL. PROCESSUAL CIVIL. SENTENÇA AFIRMANDO DIREITO À DIFERENÇA DE PERCENTUAL REMUNERATÓRIO, INCLUSIVE PARA O FUTURO. RELAÇÃO JURÍDICA DE TRATO CONTINUADO. EFICÁCIA TEMPORAL. CLÁUSULA REBUS SIC STANTIBUS. SUPERVENIENTE INCORPORAÇÃO DEFINITIVA NOS VENCIMENTOS POR FORÇA DE DISSÍDIO COLETIVO. EXAURIMENTO DA EFICÁCIA DA SENTENÇA.
1. A força vinculativa das sentenças sobre relações jurídicas de trato continuado atua rebus sic stantibus: sua eficácia permanece enquanto se mantiverem inalterados os pressupostos fáticos e jurídicos adotados para o juízo de certeza estabelecido pelo provimento sentencial. A superveniente alteração de qualquer desses pressupostos (a) determina a imediata cessação da eficácia executiva do julgado, independentemente de ação rescisória ou, salvo em estritas hipóteses previstas em lei, de ação revisional, razão pela qual (b) a matéria pode ser alegada como matéria de defesa em impugnação ou em embargos do executado.
2. Afirma-se, nessa linha de entendimento, que a sentença que reconhece ao trabalhador ou servidor o direito a determinado percentual de acréscimo remuneratório deixa de ter eficácia a partir da superveniente incorporação definitiva do referido percentual nos seus ganhos.
3. Recurso extraordinário improvido." (RE 596.663/RJ, rel. p/ acórdão min. Teori Zavascki, DJe 26/11/2014) . (grifos acrescidos) 
9.		No presente caso, verifica-se que a rubrica judicial relativa a plano econômico não foi absorvida pelos reajustes posteriores, configurando pagamento indevido da aludida vantagem, no importe de R$ 19,77.
10.	Nada obstante, sigo o entendimento do Tribunal, adotado nos Acórdãos 9.438 e 11.246, ambos de 2021, da Primeira Câmara, de relatoria do Ministro Jorge Oliveira, no sentido de que "o valor insignificante de parcela incluída irregularmente em ato de concessão de aposentadoria ou pensão pode ensejar em caráter excepcional o julgamento pela legalidade do ato, com o devido registro, em observância aos princípios da razoabilidade, da eficiência e da economicidade, desde que adotada medida para a regularização financeira da falha". Imprimi essa mesma orientação como relator dos Acórdãos 12.458/2021 e 12.459/2021, ambos da 2ª Câmara.
11.	Nesse contexto, cumpre considerar legal a concessão de aposentadoria do Sr. Antonio Batista Pereira, com o registro do correspondente ato.
12. 	Cabe, ainda, determinar à unidade de origem que faça cessar os pagamentos da rubrica considerada irregular, sem prejuízo de aplicar a orientação fixada no Verbete 106 da Súmula de Jurisprudência do TCU às parcelas indevidamente recebidas de boa-fé pelo interessado.
		Ante o exposto, voto por que seja adotada a deliberação que ora submeto a este Colegiado.
TCU, Sala das Sessões, em 29 de novembro de 2022.
MARCOS BEMQUERER COSTA
Relator